臺灣苗栗地方法院民事判決
111年度訴字第119號
原      告  邱己妹  

            陳天水  
共      同
訴訟代理人  歐嘉文律師
被      告  黃鼎榮  
            黃祝英  

            黃金葉  
共      同
訴訟代理人  黃子亮  
被      告  黃瑞景  

            黃昱臻  

            黃瑞蘭  

            黃子彥  

            黃子軍  
            江俊賢  
            江淑芳  
            徐黃鳳英
            彭黃肇英

            黃友鈺（即黃鼎財之承受訴訟人）

上列當事人間代位請求分割遺產事件，本院於民國111年7月7日
言詞辯論終結，判決如下：  
    主      文
一、被代位人黃靜萍與被告就被繼承人黃阿仁所遺如附表一編號
    1至20所示遺產，應按附表二所示之應繼分比例分割為分別
    共有；如附表一編號21所示遺產，應按附表二所示之應繼分
    比例分配取得。
二、訴訟費用由兩造按附表三所示之比例負擔。 
    事實及理由
壹、程序方面：
一、按當事人死亡者，訴訟程序在有繼承人、遺產管理人或其他
    依法令應續行訴訟之人承受其訴訟以前當然停止；承受訴訟
    人，於得為承受時，應即為承受之聲明。他造當事人，亦得
    聲明承受訴訟，民事訴訟法第168條、第175條分別定有明文
    。查被告黃鼎財於原告起訴後之民國110年12月27日死亡，
    原告於111年5月20日具狀聲明由黃鼎財之繼承人即被告黃友
    鈺承受訴訟（見卷二第63、91頁），核無不合，應予准許。
二、被告黃瑞景、黃昱臻、黃瑞蘭、黃子彥、黃子軍、江俊賢、
    江淑芳、徐黃鳳英、彭黃肇英經合法通知，均未於最後言詞
    辯論期日到場，核無民事訴訟法第386條各款所列情形，爰
    依原告之聲請，由其一造辯論而為判決。
貳、實體方面：　　
一、原告主張：被代位人黃靜萍積欠原告新臺幣（下同）529,12
    0元及利息未清償，黃靜萍之被繼承人黃阿仁於88年6月24日
    死亡，遺有如附表一所示之遺產（下稱系爭遺產），由黃靜
    萍及被告等人共同繼承，應繼分比例如附表二所示。因系爭
    遺產於分割前屬全體繼承人公同共有，而黃靜萍本得行使遺
    產分割請求權取得財產，清償前開債務，惟其卻怠於行使，
    顯然妨礙原告對其所繼承之遺產聲請強制執行。原告為保全
    債權，爰依民法第242條、第1164條等規定，代位債務人黃
    靜萍提起分割遺產之訴等語。並聲明：如主文第1項所示。
二、被告答辯：
　㈠被告黃鼎榮、彭黃肇英、黃祝英、黃金葉、黃友鈺：對原告
    的請求沒有意見，但希望訴訟費用由原告及黃靜萍自行分擔
    。
　㈡其餘被告則均未於言詞辯論期日到場，亦未提出書狀作何聲
    明或陳述。
三、得心證之理由：
  ㈠查原告主張之事實，業據其提出與所述相符之本院108年度司
    執字第12638號債權憑證、全國財產稅總歸戶財產查詢清單
    、土地登記謄本、苗栗縣地籍異動索引、本院民事執行處通
    知、被繼承人黃阿仁之繼承系統表、除戶謄本及全體繼承人
    戶籍謄本等件為證（見卷一第21-49、253-563頁、卷二第13
    9-289頁），並有苗栗縣頭份地政事務所檢送之繼承登記申
    請資料、苗栗縣政府稅務局房屋稅籍證明書、三灣鄉農會11
    1年4月15日三鄉農信字第1110000984號函等在卷可稽（見卷
    一第55-233頁、卷二第17-43、47-55頁），且為被告所不爭
    執，堪信為真實。
  ㈡按債務人怠於行使其權利時，債權人因保全債權，得以自己
    之名義，行使其權利，但專屬於債務人本身者，不在此限，
    民法第242條定有明文。此項代位權行使之範圍，就同法第2
    43條但書規定旨趣推之，並不以保存行為為限，凡以權利之
    保存或實行為目的之一切審判上或審判外之行為，諸如假扣
    押、假處分、聲請強制執行、實行擔保權、催告、提起訴訟
    等，債權人皆得代位行使；又若執行法院已就系爭房地之公
    同共有權利為查封，如債務人有怠於辦理遺產分割之情形，
    尚非不得由債權人代位提起分割遺產訴訟（最高法院69年台
    抗字第240號判例、99年度台抗字第392號裁定、臺灣高等法
    院暨所屬法院104年法律座談會民事類提案第7號法律問題研
    討結果參照）。次按繼承人有數人時，在分割遺產前，各繼
    承人對於遺產全部為公同共有；繼承人得隨時請求分割遺產
    ，民法第1151條、第1164條亦有明文。本件原告為黃靜萍之
    債權人，系爭遺產為被繼承人黃阿仁所遺，經黃靜萍及被告
    等人繼承而為公同共有，業如前述。綜觀卷內事證，系爭遺
    產並無不能分割之情形，亦無公同共有存續期間之約定，是
    黃靜萍自得隨時請求分割系爭遺產，惟其怠於行使分割遺產
    、終止公同共有關係之權利，致原告之債權未能受償，原告
    為保全債權，代位黃靜萍請求分割系爭遺產，自屬有據。
  ㈢又公同共有物分割之方法，除法律另有規定外，準用關於共
    有物分割之規定，民法第830條第2項定有明文。在公同共有
    遺產分割自由之原則下，民法第1164條規定繼承人得隨時請
    求分割遺產，該條所稱之「得隨時請求分割」，依同法第82
    9條及第830條第1項規定觀之，自應解為包含請求終止公同
    共有關係在內，俾繼承人之公同共有關係歸於消滅而成為分
    別共有，始不致與同法第829條所定之旨趣相左，庶不失繼
    承人得隨時請求分割遺產之立法本旨（最高法院93年度台上
    字第2609號判決參照）。換言之，終止遺產之公同共有關係
    ，既應以分割方式為之，則將遺產之公同共有關係終止改為
    分別共有關係，性質上自亦屬分割遺產方法之一。另裁判分
    割共有物，究依何種方式為適當，法院有自由裁量之權，並
    應斟酌當事人之聲明、共有物之性質、經濟效用及全體共有
    人之利益等情事公平決之，不受當事人聲明之拘束。原告主
    張系爭遺產之分割方法，係將如附表一編號1至20所示不動
    產按附表二所示之應繼分比例分割為分別共有，編號21所示
    存款則按附表二之應繼分比例分配，此可避免因實物分配造
    成土地、房屋零碎細分，致影響不動產之使用效益，且系爭
    遺產分割為分別共有後，原告僅得就黃靜萍分得部分為強制
    執行，而被告等人對於各自分得部分，則可自由處分、設定
    負擔，實較為有利。故本院審酌系爭遺產之性質、經濟效用
    及全體共有人利益，認系爭遺產由黃靜萍及被告等人按附表
    二所示之應繼分比例分割為分別共有或分配取得，應屬公平
    適當，爰判決如主文第1項所示。
四、綜上所述，原告依民法第242條、第1164條規定，代位黃靜
    萍請求分割系爭遺產，由黃靜萍與被告按如附表二所示之應
    繼分比例分割為分別共有或分配取得，為有理由，應予准許
    。
五、末按因共有物分割、經界或其他性質上類似之事件涉訟，由
    敗訴當事人負擔訴訟費用顯失公平者，法院得酌量情形，命
    勝訴之當事人負擔其一部，民事訴訟法第80條之1定有明文
    。又代位分割遺產之訴，係由原告以自己名義，為保全債權
    而行使債務人之遺產分割請求權，是原告與被告間實屬互蒙
    其利。原告代位債務人黃靜萍提起本件分割遺產之訴雖有理
    由，惟關於訴訟費用之負擔，仍應由繼承人按其法定應繼分
    比例負擔，並由原告負擔其債務人黃靜萍應分擔部分，始屬
    公允，爰諭知如主文第2項所示。
六、訴訟費用負擔之依據：民事訴訟法第80條之1、第85條第1項
    。
中　　華　　民　　國　　111 　年　　7 　　月　　21　　日
                  民事第二庭  法　官　顏苾涵
以上正本係照原本作成。
如對本判決上訴，須於判決送達後20日內向本院提出上訴狀。如
委任律師提起上訴者，應一併繳納上訴審裁判費。
中　　華　　民　　國　　111 　年　　7 　　月　　21　　日
                              書記官　楊慧萍
附表一：被繼承人黃阿仁之遺產
編號      遺     產     內     容 權利範圍 1 門牌號碼苗栗縣○○鄉○○村0鄰00號房屋（未辦保存登記，稅籍編號00000000000） 公同共有 1分之1 2 苗栗縣○○鄉○○○段00000地號土地 公同共有 1分之1 3 苗栗縣○○鄉○○○段000000地號土地 公同共有 1分之1 4 苗栗縣○○鄉○○○段000地號土地 公同共有 1分之1 5 苗栗縣○○鄉○○○段000地號土地 公同共有 1分之1 6 苗栗縣○○鄉○○○段00000地號土地 公同共有 1分之1 7 苗栗縣○○鄉○○○段000地號土地 公同共有 1分之1 8 苗栗縣○○鄉○○○段00000地號土地 公同共有 1分之1 9 苗栗縣○○鄉○○○段00000地號土地 公同共有 1分之1 10 苗栗縣○○鄉○○○段00000地號土地 公同共有 1分之1 11 苗栗縣○○鄉○○○段000地號土地 公同共有 1分之1 12 苗栗縣○○鄉○○○段000地號土地 公同共有 1分之1 13 苗栗縣○○鄉○○○段000地號土地 公同共有 1分之1 14 苗栗縣○○鄉○○○段000地號土地 公同共有 1分之1 15 苗栗縣○○鄉○○○段00000地號土地 公同共有 1分之1 16 苗栗縣○○鄉○○○段00000地號土地 公同共有 1分之1 17 苗栗縣○○鄉○○○段00000地號土地 公同共有 1分之1 18 苗栗縣○○鄉○○○段000000地號土地 公同共有 1分之1 19 苗栗縣○○鄉○○○段00000地號土地 公同共有 1分之1 20 苗栗縣○○鄉○○○段00000地號土地 公同共有 1分之1 21 三灣鄉農會存款新臺幣21,450.6元及其利息  
附表二：繼承人應繼分比例
編號 繼承人 應繼分比例 1 黃鼎榮 1/9 2 黃瑞景 1/27 3 黃昱臻 1/27 4 黃瑞蘭 1/27 5 黃子彥 1/27 6 黃子軍 1/27 7 黃友鈺 1/9 8 江俊賢 1/18 9 江淑芳 1/18 10 徐黃鳳英 1/9 11 彭黃肇英 1/9 12 黃祝英 1/9 13 黃金葉 1/9 14 黃靜萍 1/27 
附表三：訴訟費用之負擔
編號 當事人 應負擔比例 1 黃鼎榮 1/9 2 黃瑞景 1/27 3 黃昱臻 1/27 4 黃瑞蘭 1/27 5 黃子彥 1/27 6 黃子軍 1/27 7 黃友鈺 1/9 8 江俊賢 1/18 9 江淑芳 1/18 10 徐黃鳳英 1/9 11 彭黃肇英 1/9 12 黃祝英 1/9 13 黃金葉 1/9 14 原告2人 共同負擔1/27